臺灣板橋地方法院刑事判決　　　　　　　　　　　　　　九十三年度重訴字第五號
　　公　訴　人　臺灣板橋地方法院檢察署檢察官
　　被　　　告　庚○○
　　選任辯護人　李金澤律師
右列被告因殺人案件，經檢察官提起公訴（九十二年度偵字第二一八六四號），本院
判決如左：
    主  文
庚○○連續殺人，處有期徒刑拾伍年。褫奪公權拾年。
扣案之小武士刀壹把沒收。
    事  實
一、庚○○平日在台北縣永和市福和橋下跳蚤市場內從事販賣舊書、圖畫、雜貨工作
    ，曾於民國九十二年十月間某日清晨三時許，向在前開市場內擺攤販賣雜貨之年
    制條例管制刀械之小武士刀（長約四十二公分，刀刃部位長約二十七公分）一把
    ，欲轉售他人圖利，並將之放置於跳蚤市場內檳榔攤對面空地之貨櫃內。緣九十
    二年十二月二十三日為庚○○之生日，庚○○因而於同日中午至鄰近跳蚤市場之
    「清粥小菜」找攤位負責人乙○○一同飲酒聊天。同日下午三時許庚○○復至隔
    壁檳榔攤，找丙○○、丁○○二人飲酒及唱卡拉ＯＫ，並稱是日為其生日，且出
    示其
    囂、謾罵，心生不滿，在爭執中，丙○○打電話給友人己○○，己○○遂聯絡趙
    玉華及梁家榮，欲至上址載丙○○返家。於同日下午五時三十分許，梁家榮開車
    搭載己○○、趙玉華兄弟至前開跳蚤市場，將車停放在檳榔攤對面空地，己○○
    及趙玉華即下車步行進入該檳榔攤，欲帶丙○○離去，然庚○○不願丙○○離去
    ，一言不合與己○○及趙玉華起爭執，趙玉華並至梁家榮所駕駛之前開自用小客
    車上取出棒球棒一支，返回檳榔攤，持棒球棒朝庚○○之頭部等處毆擊，致庚○○受有頭部外傷合併左側額部頭皮撕裂傷，傷口長約五公分，深約零點五公分，
    左側手部背面擦傷長約二點五公分，左側手部第三指撕裂傷長一點五公分，第四
    指撕裂傷長一公分，第五指撕裂傷長二公分之傷害（未據告訴）；庚○○不甘被
    毆，遂至前開放置小武士刀之貨櫃，取出小武士刀返回檳榔攤，明知且可預見如
    以上述尖銳之小武士刀刺入身體胸部、腰部、頭部、頸部等要害，足以致人於死
    ，竟萌生殺人之概括犯意，先將趙玉華推出檳榔攤外，朝趙玉華之右前胸、左上
    臂及腋窩、左腰、右腰、右肩部等處猛力刺入，致趙玉華受有多處利器穿刺傷（
    前額部一公分表淺傷、右前胸穿刺傷二點七公分深入右側第四、五肋骨及於右心
    房形成二點五公分傷口、穿刺傷於左上臂及腋窩形成三個傷口，分別為三點八、
    四及六公分、左腰傷口二點四公分深入腹腔傷及腹壁軟組織、左腰傷口二公分，
    深入左側第八、九肋骨並切斷結腸，穿通胃前、後壁水平刺入、右肩上臂部一刀
    刺入形成分別為三及四公分之傷口、右腰部入右側第五、六肋間表淺傷、左膝後
    之膝膕窩傷口三公分、左手肘背部切割傷九點六公分深入肌層至骨面），倒地不
    起。己○○見狀上前阻止，庚○○竟基於同前之殺人犯意，反身持前開小武士刀
    朝己○○之要害頭部、頸部、左肩等部位猛刺，致己○○受有枕部頭皮切傷約五
    點五公分、頸部後部切傷約三公分、左肩切傷約八公分、左膝挫傷破皮約八乘以
    三公分、右膝挫傷破皮約五乘以二公分、雙手肘挫傷併破皮約二乘以一公分之傷
    害，經送往天主教耕莘醫院永和分院急救，幸未喪命。趙玉華經送往該醫院急救
    不治，於同日晚間七時三十分許因多處利器穿刺傷及於心臟出血休克死亡。嗣於
    同日晚間十時三十分許，庚○○在台北市○○路○段四十號三軍總醫院急診室就
    診時，為警拘提到案，並在前開跳蚤市場內扣得前開小武士刀一把。
二、案經己○○及趙玉華之配偶甲○○告訴台北縣政府警察局永和分局報告臺灣板橋
    地方法院檢察署檢察官偵查起訴。
    理  由
一、訊據被告庚○○固不否認於九十二年十二月二十三日曾與證人丙○○一同飲酒，
    並發生爭執，且扣案之小武士刀為其所有，其並持前開刀械殺害被害人趙玉華致
    死，殺傷告訴人己○○之事實，惟矢口否認有何殺人犯行，辯稱：其沒有故意要
    殺被害人，亦不認識被害人，也不知被害人要打其，其沒有殺人的犯意。當時是
    受到被害人趙玉華、告訴人己○○兄弟以球棒攻擊後，因為酒後失去理智始取出
    兇刀防衛，屬正當防衛之防衛過當行為云云。
    惟查：
（一）被害人趙玉華、告訴人己○○於前開時地遭被告持其所有扣案之小武士刀殺害
      之事實，為被告所自承，並據告訴人己○○指訴歷歷，核與證人丁○○於警詢
      、檢察官偵訊及本院審理中及乙○○於本院審理中證述明確。而被害人趙玉華
      確因多處利器穿刺傷及於心臟出血休克，於九十二年十二月二十三日晚間十時
      三十分許死亡之事實，亦經臺灣板橋地方法院檢察署檢察官督同法醫師相驗後
      ，報請法務部法醫研究所解剖鑑定死因，製有臺灣板橋地方法院檢察署相驗冰
      存單、相驗屍體證明書、驗斷書、勘驗筆錄各乙紙、解剖相片二十七幀等件在
      卷可稽，而被害人趙玉華之死因經法醫研究所鑑定結果，認為被害人趙玉華係
      因多處利器刺穿傷及於心臟出血休克死亡，他殺，亦有法醫研究所（九二）法
      醫所醫鑑字第一八一八號鑑定書乙紙在卷可資佐證。告訴人己○○則受枕部頭
      皮切傷約五點五公分、頸部後部切傷約三公分、左肩切傷約八公分、左膝挫傷
      破皮約八乘以三公分、右膝挫傷破皮約五乘以二公分、雙手肘挫傷併破皮約二
      乘以一公分之傷害，亦有天主教耕莘醫院永和分院乙種診斷證明書、急診室紀
      錄各乙紙附卷可稽。
（二）被告雖辯稱其與被害人趙玉華及告訴人己○○並不認識，其並無殺人之犯意云
      云。惟按刑法上殺人罪與傷害致死罪之區別，本視加害人有無殺意為斷，被害
      人所受之傷害程度，固不能據為認定有無殺意之唯一標準，但加害人之下手情
      形如何，於審究犯意方面，仍不失為重要參考資料；且不能因加害人與被害人
      素不相識，或無宿怨，即認無殺人之故意，最高法院二十年度非字第一０四號
      、四十四年度台上字第三七三號、五十一年度台上字第一二九一號判例意旨參
      照。經查：被告係持扣案之小武士刀行兇乙節，為其所自承，核與法醫研究所
      前開鑑定書所認該小武士刀符合傷口之所見等情相符，足徵扣案之小武士刀係
      屬兇刀，而前開刀械為單面刀刃，長約四十二公分，刀刃部位則長約二十七公
      分之事實，有前開小武士刀相片六幀、台北縣政府警察局九十三年二月十二日
      北警保字第０九三００一三二一四號函及所附之刀械鑑驗相片影本乙紙在卷可
      稽，自屬銳器。而胸部、腰部、頭部、頸部等部位為心臟、腎臟、腦部等重要
      器官之所在，屬人體之要害部位，若以銳器刺穿，隨時有致命之危險，被告自
      難諉為不知。被告持前開小武士刀並以反握之方式猛力刺入趙玉華之右前胸、
      左上臂及腋窩、左腰、右腰、右肩部等處，並持之朝己○○之頭部、頸部、左
      肩等部位揮砍，應有預見被害人趙玉華、告訴人己○○可能因此致死。參以被
      害人趙玉華之屍體經法務部法醫研究所解剖鑑定結果，被害人趙玉華屍體有多
      處穿刺切割傷，計有（一）前額部一公分表淺。（二）右前胸穿刺傷二點七公
      分，自足底往上一百三十三公分及中線往右五公分處深入右側第四、五肋骨及
      於
      右心房形成二點五公分傷口。（三）穿刺傷於左上臂及腋窩一刀刺入有三個傷
      口，分別為三點八、四及六公分，自外而內，自上而下。（四）左腰自足底往
      上一百零七公分至一百零九公分，傷口二點四公分深入腹腔傷及腹壁軟組織。
      （五）左腰上自足底往上一百四十公分處，傷口二公分，深入左側第八、九肋
      骨並切斷結腸，穿通胃前、後壁水平刺入。（六）右肩上臂部有一刀刺入二個
      傷口，分別為三及四公分，自上臂至肩部，可能為抬手時刺入。（七）右腰部
      自足底往上一百四十公分處，入右側第五、六肋間表淺。（八）左膝後之膝膕
      窩傷口三公分。（九）左手肘背部切割傷九點六公分深入肌層至骨面。左膝及
      右手有擦挫傷。綜合觀察以上之穿刺傷應屬同一型之刀刃，單刃、厚背零點四
      公分，刀刃長度可能達十五公分以上，扣案之小武士刀符合傷口之所見。臟器
      部分心臟穿刺傷見於右心房二點五公分。有法醫研究所（九二）法醫所醫鑑字
      第一八一八號鑑定書可稽。另依天主教耕莘醫院永和分院急診室紀錄表、乙種
      診斷證明書之記載，告訴人己○○則受有枕部頭皮切傷、頸部後部切傷、左肩
      切傷等傷害。足見被告與被害人趙玉華及告訴人己○○雖無怨隙，亦不認識，
      僅因口角而起衝突，然被告係朝人體要害部位刺入，用力至猛，傷勢之深，且
      係朝被害人趙玉華胸部、腰部等處猛刺高達九刀，甚至其中一刀深及心臟，朝
      告訴人己○○頭部、頸部等處猛刺三刀，被告自具有殺人故意，被告所辯無殺
      人故意云云，核屬避重就輕飾卸之詞，洵不足採。
（三）被告雖又辯稱：當時是受到被害人趙玉華、告訴人己○○兄弟以球棒攻擊後，
      因為酒後失去理智始取出兇刀防衛，屬正當防衛之防衛過當行為云云。惟按刑
      法上之正當防衛，以遇有現在不法之侵害為前提，若侵害已過去，或預料有侵
      害而侵害尚未發生，則其加害行為，自無正當防衛之可言，故侵害已過去後之
      報復行為，不得主張防衛權；而防衛過當，尤以有防衛權為前提，方有論及該
      防衛行為是否超越必要之程度之餘地，最高法院三十年上字第一０四０號、二
      十九年上字第三一七號判例、八十七年度台上字第二二二０號判決意旨可資參
      照。經查：縱認被告與被害人趙玉華、告訴人己○○起爭執後，趙玉華兄弟曾
      持棒球棒等物毆擊被告屬實，惟被告係遭被害人趙玉華等人毆擊後，始離開檳
      榔攤至其檳榔攤對面空地貨櫃取出小武士刀之事實，業據被告於檢察官九十三
      年一月十六日偵訊中自承：「當時趙氏兄弟二人打我的頭，把我打的很慘，所
      以我就跑到檳榔攤對面的空地，我平時置放貨物的貨櫃裡拿扣案的兇刀。」等
      語，於本院審理時審判長問以：「當時在混亂中你已經拿著刀子？」，復答稱
      ：「沒有。我在被毆打的時候我有離開，我是到我的倉庫去拿刀子。‧‧‧」
      等語。從而待被告至檳榔攤對面空地其放置小武士刀的貨櫃取出該小武士刀時
      ，被害人趙玉華及告訴人己○○自已無持棒球棒毆擊被告情狀，則縱使被害人
      趙玉華及告訴人己○○曾經侵害被告，侵害亦已然過去，從而被告持前開小武
      士刀返回檳榔攤，將被害人趙玉華推倒，再反握小武士刀猛力往被害人趙玉華
      之胸部、腰部等要害猛刺，旨在報復，在客觀上顯難認為有現在不法侵害之情
      形存在，並無防衛權，自無正當防衛或防衛過當可言。被告所辯其為防衛過當
      行為，自無足採。
（四）再者，被告雖曾辯稱其殺死被害人趙玉華及殺傷告訴人己○○時，喝醉酒沒有
      印象，不知道那段時間發生什麼事情云云。然查：被告於案發前固曾飲酒，核
      與證人丙○○、丁○○、乙○○與戊○○於警詢、檢察官偵訊及本院審理中證
      述情節相符。惟證人丁○○於警詢中業已證稱：當時被告來檳榔攤時走路樣子
      很穩，不會搖晃等語。於本院審理中並稱：被告來的時候，其跟丙○○剛好在
      喝酒，被告說是他生日，其等說生日快樂，被告以為其等不相信，還拿出身分
      證出來給其等看等語。證人丙○○於警詢中亦證稱：當時被告來檳榔攤時走路
      還好，並不像是醉漢走路的樣子。被告對其說今天是他生日，還拿
      看，拿
      告當時還蠻清醒的，還拿
      醫急救時，被告之意識狀態亦為清醒，有台北縣政府消防局救護紀錄表乙紙在
      卷可憑。則除被告所辯外，並無證據足資認定被告當時之意識狀態已因醉酒達
      於神智不清之狀態。況被告亦已於本院九十三年三月二十六日準備程序時，就
      本院問以：「被打到頭的時候是否清醒？」，答稱：「當時被打的時候我知道
      ，我就清醒了，清醒之後我知道我在跟人家打架。」，「我當時有拿刀子，我
      有刺到人家。」，本院復問以：「你有拿刀子揮砍、刺到人家？」，被告答稱
      ：「有」，本院再問以：當時你被打的時候你就醒過來？你的意識就清楚？你
      也知道在打架？你也知道你刺到人家？」，更答稱：「是的。我知道。」，從
      而縱使被告案發前曾經飲酒，於與被害人趙玉華及告訴人己○○起爭執，並遭
      前開二人毆擊後，其神智亦已然清醒。參以被告遭毆擊後，仍得以至檳榔攤對
      面之空地，取出其放置於該處之小武士刀，再攜至檳榔攤，將被害人趙玉華推
      倒後行兇，更堪認被告當時意識清楚，被告推稱其當時情形已無印象或不知情
      等情，顯係避重就輕卸責之詞，亦無可採。此外並有現場示意圖、被告三軍總
      醫院附設民眾診療服務處診斷證明書（甲種）影本、臨床病理科分析報告單影
      本、急診病歷影本、急診護理評估表影本、臺灣板橋地方法院檢察署現場勘驗
      筆錄各乙紙、被害人趙玉華屍體相片八幀、現場相片三十二幀等件附卷可考。
      本件事證明確，被告犯行洵堪認定。
二、核被告殺死被害人趙玉華之所為，係犯刑法第二百七十一條第一項之殺人罪，殺
    害告訴人己○○未至死亡結果之行為，則係犯同條第二項、第一項之殺人未遂罪
    。被告先後二次殺人行為，時間緊接，基本構成要件相同，顯係基於概括犯意為
    之，為連續犯，應依刑法第五十六條之規定論以較重之殺人既遂一罪，並加重其
    刑。爰審酌被告於飲酒後先與證人丙○○因細故起爭執，待丙○○電請告訴人己○○等至現場時，復與與被害人趙玉華及告訴人己○○起爭執，並遭被害人趙玉
    華毆打而心生不滿，取出利器返回檳榔攤刺殺被害人趙玉華及告訴人己○○，其
    犯罪之動機、目的、手段、並無前科之素行、所生危害重大、與被害人素昧平生
    、迄今仍未與被害人家屬達成和解、犯罪後雖坦承持刀殺害被害人趙玉華、告訴
    人己○○犯行，惟仍避重就輕之態度等一切情狀，量處如主文所示之刑，並認有
    褫奪公權之必要，宣告褫奪公權十年。公訴人雖於本院審理中具體求刑為無期徒
    刑，惟本院綜合審酌前開情狀，認處無期徒刑稍嫌過重，仍以量處有期徒刑十五
    年為當，附此敘明。
三、扣案之小武士刀一把，為被告所有供其為殺人犯行所用之物之事實，業據被告供
    明在卷，爰依刑法第三十八條第一項第二款宣告沒收。
據上論斷，應依刑事訴訟法第二百九十九條第一項前段，刑法第五十六條、第二百七
十一條第一項、第三十八條第一項第二款、第三十七條第二項，判決如主文。
本案經檢察官黃正綱到庭執行職務。
中　　　華　　　民　　　國　　九十三　　年　　　五　　　月　　 二十 　　日
                                臺灣板橋地方法院刑事第五庭
                                    審判長法  官  林春長
                                          法  官  楊博欽
                                          法  官  張宏節
右正本證明與原本無異。
如不服本判決，應於判決送達後十日內向本院提出上訴狀。
                                          書記官  李淑秋
中　　　華　　　民　　　國　　九十三　　年　　　五　　　月　　二十七　　日
附錄本案論罪科刑法條全文
中華民國刑法第二百七十一條：
殺人者，處死刑、無期徒刑或十年以上有期徒刑。
前項之未遂犯罰之。
預備犯第一項之罪者，處二年以下有期徒刑。
